ACORDAO-COMPLETO-2435821

ACÓRDÃO 2970/2020 ATA 42/2020 - PLENÁRIO

VISTO, relatado e discutido este recurso administrativo, interposto por Pedro Henrique de Martins e Rezende contra decisão da Presidência desta Corte que indeferiu seu pedido de habilitação a pensão por morte, na condição de menor sob guarda.
ACORDAM os ministros do Tribunal de Contas da União, reunidos em sessão do Plenário, ante as razões expostas pela relatora, e com fundamento no art. 30, caput, do Regimento Interno c/c o art. 59 da Lei 9.784/1999, em:
9.1. conhecer deste recurso administrativo, para, no mérito, negar-lhe provimento;
9.2. dar ciência desta deliberação ao recorrente;
9.3. arquivar os presentes autos.

Recurso administrativo contra decisão da Presidência do TCU, que indeferiu o pedido do recorrente de habilitação à pensão por morte, na condição de menor sob guarda.

não há.

3. Recorrente: Pedro Henrique de Martins e Rezende (CPF XXX.846.141-XX).

13.1. Ministros presentes: Walton Alencar Rodrigues (na Presidência), Benjamin Zymler, Raimundo Carreiro, Ana Arraes (Relatora) e Bruno Dantas.
13.2. Ministros-Substitutos convocados: Marcos Bemquerer Costa e André Luís de Carvalho.
13.3. Ministros-Substitutos presentes: Augusto Sherman Cavalcanti e Weder de Oliveira.

ANA ARRAES

Trata-se de recurso interposto por Pedro Henrique de Martins e Rezende, na condição de menor sob guarda e dependente da ex-servidora aposentada Eunice Martins Rezende, em razão de despacho do Presidente desta Corte (peça 18) , que indeferiu o pedido de pensão civil, considerando que os menores não reúnem as condições que os habilitem ao benefício, previstas no art. 23, §6º, da Emenda Constitucional 103/2019.
2.	O recorrente alega (peça 25) :
"Em decorrência do indeferimento ao pedido pensão por morte da funcionária aposentada. Venho por meio dessa carta pedir que seja revisto a decisão de indeferimento. 
Em resumo breve é pouco aprofundado pode se deduzir que o motivo real para o indeferimento trata-se do órgão não considerar minha situação como a de um legitimo filho da funcionaria. Esse evento por sua vez me parece injusto levando em consideração alguns fatores relevantes, destacando-se: percepção da própria trabalhadora que para ela eu era seu filho já que quando fui abandonado por meus pais biológicos aos dois meses de vida ela me pegou e crio assumindo o papel dos meus pais, que no imaginário dela eu seria amparado pelo órgão caso um evento como o da morte viesse a ocorrer partindo do princípio que informações que lhe foram dadas eram essas e a prorrogativa na lei como a do Eca no amparo ao menor sob guarda.
Na minha situação acontece que não tenho família. Aquela eu possuía infelizmente tive que enterrar. Acontece que agora ao meu ver os interesses da minha mãe foram traídos pelo sistema no qual fez parte e acreditou em sua relevância, importância. reconheço minha falta de prepara e meu conhecimento chulo acerca desse assunto. 
Tenho ciência que embora não tenha um conhecimento amplo se quer relevante acerca do direito, percebo que se trata mais de uma questão ética e moral indo em choque com a lei que na sua nova fase que esta fomenta o desamparo e a desestabilização daqueles que perdem quem amam. Embora minhas palavras não são amparadas pelo conhecimento jurídico acredito que fazem jus a noção de justiça. O ato de negar a pensão ao menor sob guarda em suma é injusto e imoral. Será que só e filho aquele ou aquela que forem gerados. Eu creio que não tão pouco minha finada mãe. 
Teu dever é lutar pelo Direito, mas se um dia encontrares o Direito em conflito com a Justiça, luta pela Justiça"
É o relatório.

Não atuou.

ADMINISTRATIVO. INDEFERIMENTO DE PEDIDO DE HABILITAÇÃO DE MENOR SOB GUARDA À PENSÃO CIVIL. RECURSO ADMINISTRATIVO. CONHECIMENTO. NEGATIVA DE PROVIMENTO. 1. A concessão de pensão civil é regulada pela legislação vigente à época do óbito do instituidor. 2. É ilegal a concessão de pensão civil a menor sob guarda cujo fato gerador tenha ocorrido posteriormente à entrada em vigor da alteração promovida, no art. 217 da Lei 8.112/1990, pela MP 664/2014. 3. Os menores sob guarda não constam no rol de beneficiários à pensão civil, previsto no art. 23, § 6º, da Emenda Constitucional 103/2019.

ADMINISTRATIVO (ADM)

Trata-se de recurso administrativo interposto por Pedro Henrique de Martins e Rezende contra decisão da Presidência desta Corte de Contas que indeferiu pedido de habilitação a pensão por morte, na condição de menor sob guarda, formulado pelo recorrente, neto de ex-servidora, falecida em 15/4/2020.
2.	Por meio de despacho à peça 19, a habilitação do recorrente à referida pensão foi indeferida, com base no art. 217, inciso II, alínea "b", da Lei 8.112/1990, tendo em vista que referido disposto fora revogado pela Medida Provisória 664, de 30/12/2014, convertida na Lei 13.135/2015.
3.	Inconformado com a decisão, o recorrente requer a revisão da decisão, por considerar não ter levado em consideração a sua situação "como a de um legítimo filho da funcionária" e ser o ato "injusto e imoral" (peça 25) .
4.	Preliminarmente, cabe esclarecer que o benefício pensional para menor sob guarda era assegurado pelo art. 217, inciso II, alínea "b", da Lei 8.112/1990, que assim dispunha:
"Art. 217. São beneficiários das pensões: 
 (...) II - temporária: 
 (...) 
b) o menor sob guarda ou tutela até 21 (vinte e um) anos de idade".
5.	Ocorre que referido disposto foi expressamente revogado pela Medida Provisória 664, de 30/12/2014, convertida na Lei 13.135/2015, como exposto acima.
6.	Destarte, em razão da referida revogação, este Tribunal passou a considerar legal apenas a concessão do benefício cujo fato gerador tenha ocorrido anteriormente à entrada em vigor da alteração promovida no art. 217 da Lei 8.112/1990, pela MP 664/2014, desde que a dependência econômica do menor em relação ao instituidor da pensão não seja descaracterizada.
7.	Porém, no caso em questão, o óbito ocorreu em 15/4/2020, portanto posterior à revogação do dispositivo que assegurava o benefício ao recorrente.
8.	Ademais, cabe esclarecer que a ex-servidora faleceu sob a égide da Emenda Constitucional 103/19, cujo art. 23, § 6º, estabelecia que se equiparam a filho, para fins de recebimento da pensão por morte, exclusivamente, o enteado e o menor tutelado, desde que comprovada a dependência econômica, não prevendo o direito a menor sob guarda.
9.	Assim, tendo em vista que, pela legislação vigente na data do óbito da ex-servidora, não é cabível o recebimento de pensão por menor sob guarda, cabe conhecer do recurso, para, no mérito, negar-lhe provimento.
	Por todo o exposto, VOTO por que o Tribunal adote a minuta de acórdão que ora submeto à apreciação deste Colegiado.
TCU, Sala das Sessões Ministro Luciano Brandão Alves de Souza, em 4 de novembro de 2020.
ANA ARRAES 
Relatora